【裁判字號】    98,上,72
【裁判日期】    980513
【裁判案由】    侵權行為損害賠償
【裁判全文】
臺灣高等法院高雄分院民事判決            98年度上字第72號
上訴人即附  國巨股份有限公司
帶被上訴人
法定代理人  乙○○
訴訟代理人  甲○○
被上訴人即  丙○○
附帶上訴人              2樓
訴訟代理人  陳妙泉律師
上列當事人間請求侵權行為損害賠償事件，上訴人對於民國98年
2 月4 日臺灣高雄地方法院96年度訴字第1923號第一審判決提起
上訴，被上訴人為附帶上訴，本院於98年4 月29日言詞辯論終結
，判決如下：
    主  文
原判決關於駁回上訴人後開第二項之訴部分，及該部分假執行之
聲請，並訴訟費用之裁判廢棄。
上開廢棄部分被上訴人應再給付上訴人新台幣肆拾萬柒仟陸佰伍
拾元，及自民國九十六年十一月十七日起，至清償日止，按週年
利率百分之五計算之利息。
其餘上訴駁回。
第一、二審訴訟費用，由被上訴人負擔五分之一，餘由上訴人負
擔。
附帶上訴駁回。
附帶上訴費用由附帶上訴人負擔。
    事實及理由
一、上訴人即附帶被上訴人國巨股份有限公司（下稱國巨公司）
    起訴主張：被上訴人即附帶上訴人丙○○於民國92年5 月22
    日與伊訂立聘僱契約，任伊位於高雄楠梓加工出口區之電容
    器工廠設備經理職位。嗣於92年7 月9 日再與伊簽訂駐外人
    員派任合約，經派至伊於中國大陸蘇州之子公司任司蘇州廠
    之設備工程師主管（經理），負責執行該廠區之相關業務，
    並約定被上訴人於離職後2 年內，若未經伊同意，不得在中
    華民國境內，自己直接或間接經營或從事與伊相同或類似工
    作，亦不得受僱於與伊工作性質相同或類似之公司，如有違
    反，即應賠償依違約當時以12個月薪資計算之懲罰性違約金
    ，且應返還伊所給付之房租津貼。詎被上訴人於96年5 月31
    日離職後，竟自同年6 月間起即前往與伊屬同性質經營事業
    之訴外人達方電子股份有限公司（下稱達方公司）或達方公
    司在中國大陸蘇州轉投資之均豪精密工業有限公司（下稱均
    豪公司）任職，顯已違反上開約定，伊自得請求以被上訴人
    月薪新台幣（下同）121,530 元計算12個月之違約金1,458,
    360 元，及自94年2 月1 日起至96年5 月31日止，以每月2
    萬元計算之房屋津貼56萬元，合計2, 018,360元。爰依聘僱
    契約及派任合約之法律關係，提起本訴等語。並聲明：(一)被
    上訴人應給付2,018,360 元及自起訴狀繕本送達翌日即96年
    11月17日起至清償日止，按年息5%計算之利息。(二)願供擔保
    ，請准宣告假執行。
二、被上訴人即附帶上訴人丙○○則以：伊自上訴人公司離職後
    ，係任職於訴外人安派人力資源顧問有限公司（下稱安派公
    司），且兩造間簽訂之聘僱契約及駐外人員派任契約，係由
    上訴人一方先擬定預定用於同類契約之用，屬定型化契約，
    其中關於競業禁止之約定，已妨害伊之工作權，而屬違憲，
    應為無效；另關於離職一律應返還房租津貼之約定，因該住
    房補助係屬伊服勞務之對價，上訴人要求返還，顯違反公平
    原則，對伊有重大之不利益，依民法第247 條之1 第2 至4
    款規定，應為無效。再縱認伊有違約情事，上訴人亦未能證
    明其受有損害，應不得請求賠償等語，資為抗辯。並聲明：
    (一)上訴人之訴駁回。(二)如受不利之判決，願供擔保請准免為
    假執行。
三、原審判決命被上訴人給付上訴人20萬元及法定遲延利息，並
    駁回上訴人其餘之訴。上訴人國巨公司就其敗訴部分不服，
    提起上訴，於本院聲明：(一)原判決不利於上訴人之部份廢棄
    。(二)上開廢棄部份，被上訴人應再給付上訴人1,818,360 元
    ，及自96年11月17日起至清償日止，按週年利率百分之五計
    算之利息。(三)第一、二審訴訟費用由被上訴人負擔。(四)願供
    擔保，請准為假執行之宣告。被上訴人於本院聲明：(一)上訴
    駁回。(二)如受不利判決，願供擔保，請准免為假執行。
    另被上訴人丙○○於本院就其敗訴部份提起附帶上訴，於本
    院聲明：(一)原判決不利於附帶上訴人部分廢棄。(二)附帶被上
    訴人在第一審之訴駁回。附帶被上訴人國巨公司則聲明：附
    帶上訴駁回。
四、兩造不爭執事項：
  (一)被上訴人於92年5 月22日與上訴人訂立聘僱契約，擔任設備
    經理職位，並於92年7 月9 日與上訴人簽訂駐外人員派任合
    約，經派至上訴人於中國大陸蘇州之子公司任設備工程師主
    管（經理），負責執行該廠區之相關業務，並約定被上訴人
    於離職後2 年內，若未經伊同意，不得在中華民國境內，自
    己直接或間接經營或從事與伊相同或類似工作，亦不得受僱
    於與伊工作性質相同或類似之公司，如有違反，即應賠償依
    違約當時以12個月薪資計算之懲罰性違約金，並應返還上訴
    人所給付之房租津貼。有該聘僱契約及派任合約在卷可稽。
  (二)被上訴人於96年5 月31日自上訴人公司離職。
  (三)被上訴人於上訴人公司任職、派駐中國大陸蘇州地區期間，
    自94年2 月1 日起至96年5 月31日止，共計28個月，上訴人
    均按月給付被上訴人每月2 萬元之住房補助，總計金額為56
    萬元。
五、兩造爭執之事項：
  (一)兩造間聘僱契約關於競業禁止之約定是否有效成立。
  (二)被上訴人是否有聘僱契約所稱之違約情事。
  (三)若被上訴人有違約情事，上訴人得請求之懲罰性違約金額以
    若干為適當。
  (四)上訴人得否請求被上訴人返還56萬元之房屋津貼。
六、本院之判斷如下：
  (一)兩造間聘僱契約關於競業禁止之約定是否有效成立？
    1.按受僱人有忠於其職責之義務，於僱用期間若未得僱用人
      之允許，固不得為自己或第三人辦理同類之營業事務，否
      則同業競爭之結果，勢必有利自己或第三人，而損害其僱
      用人；為免受僱人因知悉前僱用人之營業資料而作不公平
      之競爭，雙方亦得事先約定，於受僱人離職後，在特定期
      間內不得從事與僱用人相同或類似之行業，以免有不公平
      之競爭，若此競業禁止之約定期間、內容為合理時，與憲
      法工作權之保障無違。又按憲法第15條規定，人民之生存
      權、工作權及財產權應予保障，乃國家對人民而言。人民
      之工作權並非一種絕對之權利，此觀諸憲法第23條之規定
      自明（最高法院89年台上字第1906號判決意旨參照）。
    2.上訴人公司係從事電阻器產品、電子零件研發及生產之廠
      商，有上訴人公司基本資料查詢及其於中國大陸蘇州之子
      公司國巨電子（中國）有限公司營業執照各1 紙在卷可稽
      （原審卷第226 頁），而依上訴人公司基本資料查詢之所
      營事業為：1.電阻器及電阻器生產設備之製造加工及銷售
      。2.真空鍍膜機、雷射切割調值機及其電器設備之製造加
      工及銷售。3.電子零件、電子儀器及機器、組件之製造加
      工及銷售。．．．等項目；另依上訴人公司中國大陸蘇州
      之子公司國巨電子（中國）有限公司之營業執照所載經營
      範圍為：研究、研發、生產貼片式電阻器、積體陶瓷電容
      器、電感器，及其他貼片式被動電子元件等新型電子元器
      件及相關產品，銷售自產產品並提供相關技術和售後服務
      ，足見上訴人公司屬須研發方能發展之電阻器、電子產品
      公司，對於研究、開發、生產、製造、銷售及維修電阻器
      、電子零件等相關產品，當有其智慧財產之高度價值。又
      上訴人公司為全球第一大晶片電阻製造商、全球第三大積
      層陶瓷電容積（MCLL）供應商，並於磁性材料領域名列全
      球第二，且已獲得多項有關產品之專利，此有其提出之新
      聞稿、專利明細表及美國專業市場調查公司Paumanok Pub
      licati ons Inc. 進行之全球被動元件製造廠商調查結果
      附卷足憑（原審卷第126 至133 頁）；再營業秘密法第2
      條規定，符合(1)非一般涉及該類資訊之人所知者；(2)因其
      秘密性而具有實際或潛在之經濟價值者；(3)所有人已採取
      合理之保密措施者之方法、技術、製程、配方、程式、設
      計或其他可用於生產、銷售或經營之資訊，均屬營業秘密
      。上訴人公司既獲有多項專利，顯係就其知識與營業秘密
      有受保護必要。故上訴人公司與所聘僱之勞工於任職時，
      要求簽立聘僱契約，約定任職於該公司工程部門之被上訴
      人，在職期間及離職兩年內不得在中華民國境內，自己直
      接或間接經營或從事與上訴人公司相同或類似工作，亦不
      得受雇於與上訴人公司工作性質相同或類似之公司、法人
      或任何營業組織，否則應給付上訴人公司以違約當時薪資
      20倍計算之懲罰性違約金，上開約定，如在合理範圍內，
      並無違反憲法工作權等之保障，應屬有效。
    3.再按依照當事人一方預定用於同類契約之條款而訂定之契
      約，為左列各款之約定，按其情形顯失公平者，該部分約
      定無效：一免除或減輕預定契約條款之當事人之責任者。
      二加重他方當事人之責任者。三使他方當事人拋棄權利或
      限制其行使權利者。四其他於他方當事人有重大不利益者
      ，此為民法第247 條之1 所明定。又有無上開無效原因，
      應衡量雇主與受僱人間之利益，並審酌：(1)雇主有依競業
      禁止特約保護之利益存在。(2)受僱人之職務地位與知悉雇
      主業務秘密之因果關聯。(3)限制受僱人就業之對象、時間
      、區域、職業活動之範圍，是否逾合理範圍。經查：
      (1)上訴人公司係從事研究、開發、生產、製造、銷售及維
        修電阻器、電子零件等相關產品之專業廠商，並擁有多
        項專利權，已如前述，應認系爭聘僱契約具有經濟上或
        營業上之價值。
      (2)被上訴人於上訴人公司原在高雄地區擔任工程部主管，
        對於上訴人公司享有專利之第三代積層陶瓷電容技術包
        含原料至成品之整個製程，均已獲得上訴人公司派員為
        技術移轉，而知悉相關技術內容，並因而經上訴人公司
        派往該公司位於中國大陸地區蘇州之子公司擔任相當於
        副廠長之職務，負責將上訴人公司積層陶瓷電容第三代
        製程轉移至大陸地區之GHINA PROJECT 技術移轉專案，
        且負責積層陶瓷電容之生產、製造、良率、品質等情，
        業據證人即上訴人公司臺灣工程部經理何明道證述明確
        （原審卷第303 至306 頁），並有經被上訴人簽名之第
        三代積層陶瓷電容產品、摻質材料及EV173 N 陶瓷粉末
        技術移轉認證，暨被上訴人所任工程部門內部轉移文件
        、被上訴人核准變更之大陸地區用料表在卷可證（原審
        卷第296 至301 頁），且為被上訴人所不爭，足見被上
        訴人對於上訴人公司產製第三代積層陶瓷電容之技術、
        製程、特性、性能、原理應係因職務關係而得知悉，顯
        已接觸公司之核心技術。是被上訴人並非純僅是提供一
        般勞力之受僱人，依其職位及從事之工作內容言，當屬
        公司專業技術人員，而得由其職務知悉上訴人公司之生
        產技術、原理、功能。又上訴人公司與所聘僱員工所為
        禁止競業之約定，期間僅2 年，且限於從事與上訴人公
        司相同或類似之工作，或受雇於與上訴人公司工作性質
        相同或類似之工作，而與上訴人公司產品有競爭性之事
        業，是其限制對被上訴人就業對象之選擇或職業活動之
        限制，尚未逾越合理範圍，應不抵觸憲法工作權及生存
        權等基本人權，且不危及被上訴人於就業職業上之發展
        ，及經濟生存能力。
    4.況離職後競業禁止條款，係前雇主在勞動契約下與受僱人
      約定，勞工有不使用或揭露其在前勞動契約中獲得之營業
      秘密或隱密性資訊之附屬義務，目的在使前雇主免於受僱
      人之競爭行為，此因雇主為維護其隱密資訊，防止員工於
      離職後，在一定期間內轉任至競爭公司，並利用過去於原
      公司服務期間所知悉之技術或業務資訊為競爭之同業服務
      ，或打擊原公司造成損害，或為防止同業惡性挖角，而與
      員工為離職禁止競爭約定。其本質雖側重保障前雇主，然
      此項約款如未逾合理程度，且不違反公序良俗，應為法之
      所許。而就企業或雇主而言，競業禁止之約定是為防止員
      工於任職中或離職後將公司之經營業務上應保密事項或重
      要之營業方針、開發策略、市場經營等情報透露於外界，
      造成公司營運上之損失。因此所謂保護利益，並不限於營
      業秘密法第2 條所稱之營業秘密。舉凡公司內部經營運作
      或職務上應保密之重要事項，經洩漏於外會對公司競爭力
      或營運上產生窒礙或阻擾之事項，均屬企業或雇主所擁有
      之保護利益。系爭聘僱契約約定被上訴人離職後競業禁止
      ，就限制對象而言，只限制直接或間接經營或從事與上訴
      人公司相同或類似之工作，及不得受雇於與上訴人工作性
      質相同或類似而有競爭性之事業，而被上訴人之學經歷為
      逢甲大學材料科學學系畢業，曾任職燁聯鋼鐵公司擔任股
      長近3 年，嗣並曾任職於飛利普建元電子公司擔任資深工
      程師2 年餘，再於上訴人公司任職近7 年，有被上訴人之
      學士學位證書及個人資料附卷可參（原審卷第176 至179
      頁），足見被上訴人之工作專長及專業發展並不限定於與
      上訴人公司工作性質相同或類似之事業，上開約定尚無礙
      於被上訴人離職後其他業務之選擇；且其限制之2 年期間
      ，亦為實務承認之合理期間；再禁止約款中之區域範圍亦
      僅限定於中華民國境內，而以現今科技及國際通商貿易、
      跨國經濟之盛行，此項約定難認不合理。至於競業禁止之
      約定，是否因企業或雇主未提供補償費用而無效，則須就
      個案加以探討。本件上訴人主張每月給予被上訴人競業禁
      止補償金36,230元云云，固據其提出薪資袋為證（原審卷
      第36至37頁），惟為被上訴人所否認，且依該等薪資袋所
      載，被上訴人每月應領之薪資中雖包含「其它應付」項目
      56 ,230 元，惟該等金額是否即包含原告所指之競業禁止
      補償金，尚乏其他證據足佐，上訴人此部分主張尚屬堪疑
      ；惟縱使本件競業禁止約定並未對被上訴人有何補償約定
      ，然被上訴人在專業市場上之工作條件選擇多元，尚不虞
      因競業禁止約定之內容而對其造成生計上重大困難，已如
      前述；又上訴人公司於被上訴人在該公司任職時，提供工
      作相關專業知識、經驗予被上訴人，諸如第三代積層陶瓷
      電容技術內容等，使被上訴人在工作上除獲得專業經驗及
      生涯資歷外，亦獲知上訴人公司營業上重要資訊，上訴人
      公司據以約定被上訴人負擔競業禁止之契約上義務，即使
      未提供金錢補償，然此項約款並未逾合理程度，且不違反
      公序良俗，應為法律所許，難認系爭約定為無效。
    5.綜上所述，被上訴人抗辯系爭聘僱契約已妨害其之工作權
      而屬違憲，為民法第247 條之1 之定型化契約，且顯失公
      平，應認該約定無效云云，即無可採。
  (二)被上訴人是否有聘僱契約所稱之違約情事？
    1.上訴人主張達方公司與上訴人公司均為積層陶瓷電容之製
      造與銷售廠商，雙方為被動元件領域之競爭對手，而均豪
      公司則為達方公司在中國大陸地區百分之百轉投資之公司
      ，其營業範圍為「生產銷售電子專用設備、測試儀器、工
      模具製造、片式元器件等新型電子原器件」，亦與上訴人
      在中國地區蘇州子公司之營業範圍重疊等情，業據其提出
      達方公司基本資料、產品型錄、達方公司財務季報表、均
      豪公司營業執照影本、上訴人蘇州子公司營業執照及中國
      電子工程網站資料影本各1 份為證（原審卷第11至35頁、
      第157 至161 頁、第225 至226 頁、第247 至249 頁），
      而堪信為真實。則達方公司、均豪公司均屬與上訴人公司
      工作性質相同或類似之事業，具有直接或間接之業務競爭
      關係，應足採信。
    2.本件被上訴人於96年5 月31日自上訴人公司離職後，於96
      年6 月經安派公司派遣至位於中國大陸蘇州地區之均豪精
      密工業有限公司工作等情，業據證人即安派公司負責人丁
      ○○於原審證述屬實（原審卷第313 至317 頁），並有安
      派公司函4 件及派遣勞動契約、派遣服務契約各1 件在卷
      可稽（原審卷第85頁、第136 頁、第140 頁、第168 至17
      2 頁）。雖被上訴人抗辯其係受僱於安派公司云云，並提
      出勞工保險卡為證（原審卷第49頁），惟查：
      (1)按在傳統勞動關係中，勞工直接由僱主指揮監督，為其
        提供職業上之勞動力，僱主則給付工資作為報酬。但隨
        著服務業經濟發展與經貿全球化，企業為因應景氣變化
        而產生彈性運用勞動力之需求，於是逐漸興起多種「非
        典型勞動」型態，例如：部分時間工作、外包、電傳勞
        動及勞動派遣等。有關勞動派遣之概念，可簡單歸納如
        下：提供派遣勞工者（以下稱派遣機構）與使用派遣勞
        工者（以下稱要派機構）簽訂提供與使用派遣勞工之商
        務契約，而派遣勞工在與派遣機構維持勞動契約前提下
        ，被派遣至要派機構之工作場所，並在要派機構之指揮
        監督下提供勞務。所以勞動派遣具有以下特色：是一
        種涉及三方當事人的勞動關係。派遣勞工與派遣機構
        間為勞動契約關係。派遣機構與要派機構間為商務契
        約關係。要派機構與派遣勞工間雖無勞動契約關係，
        但派遣勞工係在要派機構之指揮監督下提供勞務。本件
        被上訴人受訴外人安派公司派遣至均豪公司擔任模具主
        管，而受均豪公司之指揮監督服勞務，均豪公司因與安
        派公司之契約關係，將被上訴人之薪資交付安派公司，
        而由安派公司支付薪水予被上訴人，亦據證人丁○○證
        述綦詳（原審卷第314 至316 頁），並有被上訴人之存
        摺影本在卷可按（原審卷第258 至261 頁），而此均與
        前述之「勞動派遣」契約相符，揆諸前揭說明，派遣勞
        工即被上訴人與安派公司之間應為勞動契約關係，被上
        訴人之僱主應為安派公司固堪認定。
      (2)然衡諸系爭競業禁止條款約定之目的應在禁止勞工為有
        競爭關係之事業服勞務，而造成上訴人公司潛在之不利
        益。本件被上訴人係經安派公司提供其履歷表予均豪公
        司，由均豪公司自行與被上訴人商談並決定錄用及薪資
        後，始由被上訴人與安派公司簽訂派遣勞動合約，同意
        接受安派公司派遣其至均豪公司任職乙節，此亦據證人
        丁○○於原審證述明確（原審卷第314 至317 頁），並
        有派遣勞動合約及派遣服務契約影本各1 份在卷可憑（
        原審卷第169 至174 頁），則被上訴人對於是否前往均
        豪公司擔任模具品保主管乙職，顯非無拒絕之可能，乃
        被上訴人竟仍同意前往與上訴人公司具有業務競爭關係
        之均豪公司任職，並受均豪公司之指揮監督提供其勞務
        ，則被上訴人實質上既係受與上訴人公司有業務競爭關
        係之均豪公司指揮監督，並為均豪公司提供勞務，自應
        認其已違反上開競業禁止條款關於「受雇於與上訴人公
        司工作性質相同或類似之公司、法人或任何營業組織」
        之約定，而造成上訴人公司潛在之不利益。否則，倘僅
        因其形式上之僱傭關係係存在於被上訴人與安派公司間
        ，即認被上訴人雖於與上訴人公司具有業務競爭關係之
        均豪公司服勞務，亦不違反競業禁止條款之約定，此即
        有悖於兩造為系爭競業禁止約定之目的，而有違誠信原
        則。是被上訴人上開所辯，自難採信。
    3.尤有甚者，被上訴人自上訴人公司離職後，除於均豪公司
      擔任模具品保主管職務外，並自96年6 月份起受聘擔任與
      上訴人公司直接具有業務競爭關係之達方公司諮詢顧問乙
      職，並自達方公司領取5 萬元之員工分紅配股等情，此有
      達方公司函及顧問合約書附卷可稽（原審卷第265 至266
      頁），則被上訴人此舉顯亦已違反系爭競業禁止條款關於
      「不得受僱於與上訴人公司工作性質相同或類似之公司」
      之約定，而屬違約。
    4.綜上所述，被上訴人於96年5 月31日自上訴人公司離職後
      ，自96年6 月份起前往與上訴人公司工作性質相同或類似
      ，而具有直接或間接之業務競爭關係之均豪公司及達方公
      司任職，為渠等提供勞務，顯已違反聘僱契約之競業禁止
      條款約定，而有違約情事，堪可認定。被上訴人辯稱：上
      訴人公司為被動元件研發製造廠商，生產電阻器等電子元
      件，而均豪公司之主要營業項目為模具開發製造、塑膠用
      射出工具機之零件等，兩者業務顯然不同，自無競爭問題
      ，又被上訴人雖於達方公司擔任諮詢顧問一職，惟其與上
      訴人公司之營業項目為被動元件無關，故亦無競業問題云
      云。惟查達方公司與上訴人公司均為積層陶瓷電容之製造
      與銷售廠商，雙方為被動元件領域之競爭對手，而均豪公
      司則為達方公司在中國大陸地區百分之百轉投資之公司，
      其營業範圍為「生產銷售電子專用設備、測試儀器、工模
      具製造、片式元器件等新型電子原器件」，亦與上訴人在
      中國地區蘇州子公司之營業範圍重疊等情已如前述，被上
      訴人所辯自無足採，
  (三)被上訴人既有違約情事，上訴人得請求之懲罰性違約金額以
    若干為適當？
    1.查兩造所訂聘僱契約第11條第1 項約定：「乙方（即被上
      訴人）倘違反第6 條、第7 條、第8 條任一規定時，應給
      付甲方（即上訴人）相當於乙方違約當時12個月之薪資計
      算之懲罰性違約金。如甲方另有損害，乙方並應賠償。」
      ，則因兩造於契約中除明定違約金性質及數額計算標準之
      外，並約定上訴人如有損害，被上訴人並應賠償，是兩造
      間約定違約金之性質乃為懲罰性違約金，要屬無誤。本件
      被上訴人既已違反系爭聘僱契約第8 條之競業禁止條款約
      定，上訴人依系爭聘僱契約第11條約定，請求被上訴人給
      付懲罰性違約金，即屬有據。被上訴人抗辯上訴人並未能
      證明其受有損害，應不得請求賠償懲罰性違約金云云，自
      無足取。
    2.惟按違約金之數額，雖許當事人自由約定，然假使此約定
      之違約金額，竟至超過其損害額，有顯失公平之情形時，
      債務人尚受此約定之拘束，殊有不公。我國民法即規定對
      於違約金額過高者，得由法院減至相當額數，以為救濟。
      查被上訴人自96年6 月份起前往與上訴人公司工作性質相
      同或類似，而具有直接或間接之業務競爭關係之均豪公司
      擔任模具品保主管及於達方公司擔任諮詢顧問，固已造成
      上訴人公司潛在之不利益，然尚乏證據足證上訴人因而受
      有具體之損失，而上訴人公司所提出之違約金計算基礎，
      係被上訴人服勞務於該公司期間所得之對價即每月薪資12
      1,530 元之12倍，惟被上訴人為賺取上開對價，已相對貢
      獻所學，使上訴人公司得以利用被上訴人之學識能力獲得
      業務上之收益，苟以該每月薪資121,530 元之12倍計算上
      訴人公司之損失，顯失公平。本院審酌被上訴人係自89年
      7 月間至96年5 月間，長達6 年10個月任職上訴人公司，
      任職期間於94、95年度自上訴人公司領取之總薪資分別為
      1, 808,895元、1, 792,490元；96年3 、4 、5 月份薪資
      、獎金所得各為121,530 元、202,254 元、121,530 元，
      有被上訴人之薪資袋及94、95年度綜合所得稅結算申報書
      在卷可參（原審卷第36至38頁、第108 至114 頁）；而被
      上訴人於96年7 月份、8 月份、97年3 月份、4 月份、5
      月份任職均豪公司之各月薪資分別為56,096、63,046、
      69,380、64,871、69,492元，自96年6 月份至同年12月止
      之薪資總額共為391,241 元；另被上訴人於96年度擔任達
      方公司鍵盤與滑鼠塑膠材料、噴漆品質改善與品質問題諮
      詢顧問而領有員工分紅配股5 萬元，亦有被上訴人之存摺
      影本、達方公司函及原審依職權調閱之稅務電子閘門財產
      所得調件明細表（原審卷第258 至261 頁、第265 至266
      頁、第239 頁），並衡量兩造之利益、被上訴人違約之程
      度、上訴人公司關於競業禁止之約定未舉證已提供補償等
      情狀，認上訴人公司請求被上訴人給付1,458,360 元（12
      1,530 ×12 =1,458,360） 之違約金尚屬過高，應被上訴
      人每月薪資121, 530元之5 倍，即607,650 元（121,530
      ×5=607,650）為適當，爰依民法第252 條酌減違約金為
      607,650 元。
  (四)上訴人得否請求被上訴人返還56萬元之房屋津貼？
    1.上訴人主張被上訴人於92年7 月9 日與其簽訂駐外人員派
      任合約，經其派至上訴人於中國大陸蘇州之子公司任設備
      工程師主管（經理），並於系爭派任合約書第4 條約定被
      上訴人於任職期間非因公司需要而中途結束派駐或離職者
      ，須於預定離職日前2 個月預告上訴人公司；且必須返還
      已給付之眷屬津貼、房租津貼及教育津貼，而上訴人自94
      年2 月1 日起至96年5 月31日止，已均按月給付被上訴人
      每月2 萬元之住房補助，總計金額為56萬元，嗣被上訴人
      業於96年5 月31日自上訴人公司離職等情，業據上訴人提
      出駐外人員派任合約書、薪資袋影本等件為證（原審卷第
      9 至10頁、第36至38頁），且為被上訴人所不爭執，固堪
      信為真實。惟被上訴人否認應返還上開住房補助，並抗辯
      該住房補助係屬其於上訴人公司服勞務之對價，且系爭派
      任合約書第4 條返還房屋津貼之約定，係屬定型化契約條
      款，對其顯失公平，依民法第247 條之1 第2 至4 款規定
      ，應為無效等語。
    2.按工資謂勞工因工作而獲得之報酬，包括工資、薪金及按
      計時、計日、計月、計件以現金或實物等方式給付之獎金
      、津貼及其他經常性給與均屬之，勞動基準法第2 條第3
      款定有明文。查被上訴人經上訴人公司調派前往中國大陸
      蘇州地區，因有家人隨同前往，而自94年2 月1 日起至96
      年5 月31 日 止，均由上訴人公司按月給付其家庭住房補
      助2 萬元，共計28個月，總計金額為56萬元等情，此有上
      訴人自認被上訴人每月薪資中之「其它應付」款項56,230
      元，其中2 萬元即為住房津貼之薪資袋附卷可證（原審卷
      第5 頁、第36至38頁），且為被上訴人所不爭執，則上訴
      人公司既因被上訴人有家人隨同前往中國大陸蘇州地區，
      而自94年2 月1 日起按月均發放該2 萬元，足證該每月發
      放之住房補助2 萬元顯非屬於恩惠性給與，揆諸上開條文
      規定，應屬於經常性給與，而為被上訴人薪資之一部份，
      是被上訴人抗辯該自94年2 月1 日起每月發放之住房補助
      2 萬元為其至中國大陸蘇州地區為上訴人服勞務之對價，
      尚屬可取。
    3.次按民法第247 條之1 規定：「依照當事人一方預定用於
      同類契約之條款而訂定之契約，為左列各款之約定，按其
      情形顯失公平者，該部分約定無效：一、免除或減輕預定
      契約條款之當事人之責任者。二、加重他方當事人之責任
      者。三、使他方當事人拋棄權利或限制其行使權利者。四
      、其他於他方當事人有重大不利益者。」，經查，上訴人
      公司派外員工均需簽訂派任合約書，業據上訴人自認在卷
      （原審卷第244 頁），參以系爭派任合約書內容大抵均係
      以電腦繕打，且被上訴人與上訴人於92年7 月9 日簽訂之
      派任合約書上載明每月另提供家庭住房補助2 萬元整，但
      被上訴人係自94年2 月1 日起始領取每月2 萬元之住房補
      助等情，已如前述，足徵系爭派任合約書應屬上訴人事先
      印製之定型化契約。又上訴人公司居於經濟上強勢地位，
      被上訴人對其所預定之契約條款，毫無磋商變更之餘地，
      且按現行勞動基準法就雇主與勞工間之勞動契約，未就勞
      工最低服務期間，及其違約金之禁止約款有何限制，就保
      障勞工離職之自由權，兼顧各行業特性之差異，並平衡雇
      主與勞工雙方之權益，對於是項約款之效力，自應依具體
      個案情形之不同而分別斷之，固不得全然否定其正當性，
      然最低服務年限約款適法性之判斷，應從該約款存在之「
      必要性」與「合理性」觀之。所謂「必要性」，係指雇主
      有以該約款保障其預期利益之必要性。所謂「合理性」，
      係指約定之服務年限長短是否適當。而本件上訴人公司事
      先擬定之系爭派任合約並無任何最低派駐年限之約定，且
      上訴人亦自承員工只要係非因公司需要而中途結束派駐，
      或非因公司需要而離職，如自行離職，即須返還已受領之
      住房補助（原審卷第216 頁），換言之，倘員工係非經上
      訴人公司主動終止勞動契約而離職，不論其服務年限長短
      ，即均須返還住房補助，即上訴人可隨意決定被上訴人任
      職服務期限之長短，片面加重勞工責任，不當限制被上訴
      人選擇工作之自由，被上訴人卻全無置啄餘地，對被上訴
      人顯然有重大不利益，而顯失公平。揆諸前揭規定，應認
      系爭派任合約書第4 條約定無效。被上訴人抗辯系爭派任
      合約書第4 條約定應屬無效，自足可採。
    4.據此，系爭派任合約書第4 條約定既屬無效，上訴人依系
      爭派任合約書第4 條約定，請求被上訴人返還已領取之住
      房補助56萬元，即屬無據。
七、綜上所述，上訴人國巨公司本於聘僱契約及派任合約；請求
    被上訴人給付違約金及返還住房津貼，合計2,018,360 元及
    自起訴狀繕本送達翌日即96年11月17日起至清償日止，按年
    息百分之五計算之利息，其於607,650 元及自96年11月17日
    起至清償日止，之法定遲延利息部份，為有理由，應予准許
    。逾此部分之請求，為無理由，應予駁回。原判決僅命被上
    訴人應給付上訴人20萬元及其法定遲延利息，駁回上訴人其
    餘之請求，其於上開應准許之部分所為上訴人敗訴之判決，
    尚有未洽，上訴意旨就此部分指摘原判決不當求予廢棄改判
    ，為有理由，爰由本院予以廢棄改判如主文第2 項所示。至
    於上訴人之請求，不應准許部分，原判決為上訴人敗訴之判
    決，核無違誤，上訴意旨指摘原判決不當，求予廢棄，為無
    理由，應予駁回。另原判決命被上訴人丙○○給付部分，核
    無不合，丙○○附帶上訴意旨指摘原判決不當，求予廢棄，
    非有理由，應予駁回。
八、據上論結，本件國巨公司之上訴一部有理由，一部無理由，
    丙○○之附帶上訴為無理由，依民事訴訟法第450 條、第44
    9 條第1 項、第78條、第79條，判決如主文。
中    華    民    國    98    年    5     月    13    日
                              民事第四庭
                                  審判長法官  蔡文貴
                                  法      官  黃科瑜
                                  法      官  謝靜雯
以上正本證明與原本無異。
本件判決不得上訴。
中    華    民    國    98    年    5     月    14    日
                                  書  記  官  張雲義
                                                      Ｆ


司法院資訊處製作；財團法人民間司法改革基金會備份。
